ACORDAO-COMPLETO-2547191

ACÓRDÃO 2526/2023 ATA 8/2023 - PRIMEIRA CÂMARA

VISTOS, relatados e discutidos estes autos de tomada de contas especial instaurada pela Caixa Econômica Federal em razão da execução parcial e não apresentação da prestação de contas da 3ª parcela dos recursos do Contrato de Repasse 0187024-11/2005-Siafi 550.670 (peça 1, p. 27-33) , firmado entre o Ministério do Turismo e o Município de Corrente/PI e que teve por objeto a construção de Centro de Convenções e Eventos,
ACORDAM os Ministros do Tribunal de Contas da União, reunidos em sessão da Primeira Câmara, diante das razões expostas pelo Relator, em:
9.1. excluir da relação processual o Sr. Gladson Murilo Mascarenhas Ribeiro;
9.2. julgar regulares com ressalva, nos termos dos arts. 1º, inciso I, e 16, inciso II, e 23, inciso II, da Lei 8.443/1992, c/c os arts. 1º, inciso I, 208 e 214, inciso II, do Regimento Interno, as contas do Sr. João Cavalcante Barros, do Sr. Jesualdo Cavalcanti Barros e do Sr. Benigno Ribeiro de Souza Filho, dando-lhes quitação; e
9.3. dar ciência desta deliberação à Caixa Econômica Federal e aos responsáveis.

Tomada de contas especial instaurada em razão da execução parcial e não apresentação da prestação de contas da 3ª parcela de recursos do contrato de repasse que teve por objeto a construção de Centro de Convenções e Eventos.

Primeira Câmara

Prefeitura Municipal de Corrente - PI.

3. Interessados/Responsáveis:
3.1. Interessado: CEF - Agência Conselheiro Saraiva Est Unif PI (00.360.305/0029-05).
3.2. Responsáveis: Benigno Ribeiro de Souza Filho (XXX.452.803-XX); Gladson Murilo Mascarenhas Ribeiro (XXX.091.023-XX); Jesualdo Cavalcanti Barros (XXX.541.563-XX); João Cavalcante Barros (XXX.409.451-XX); Maria do Perpetuo Socorro Rocha Cavalcanti Barros (XXX.706.703-XX)..

13.1. Ministros presentes: Walton Alencar Rodrigues (Presidente), Benjamin Zymler (Relator), Jorge Oliveira e Jhonatan de Jesus.
13.2. Ministro-Substituto presente: Augusto Sherman Cavalcanti.

BENJAMIN ZYMLER

Adoto como relatório a instrução elaborada no âmbito da então Secretaria de Controle Externo de Tomada de Contas Especial (peça 67) , cuja proposta de encaminhamento contou com a anuência do secretário-substituto (Peça 69) e do representante do Ministério Público junto ao TCU (peça 70) :
"INTRODUÇÃO
Trata-se de Tomada de Contas Especial instaurada pela Caixa Econômica Federal em desfavor de João Cavalcante Barros (CPF XXX.409.451-XX) , Benigno Ribeiro de Souza Filho (CPF XXX.452.803-XX) e Jesualdo Cavalcanti Barros (CPF XXX.541.563-XX) , em razão da execução parcial e não apresentação da prestação de contas da 3ª parcela de recursos do Contrato de Repasse 0187024-11/2005-Siafi 550.670 (peça 1, p. 27-33) , firmado entre o Ministério do Turismo e o Município de Corrente/PI e que teve por objeto a construção de Centro de Convenções e Eventos. 
HISTÓRICO
O Plano de Trabalho foi apresentado em 27/12/2005 (peça 1, p. 16-24) , pelo ex-prefeito João Cavalcante Barros, e previa investimento total de R$ 1.039.702,50, incluindo R$ 54.502,50 da contrapartida da convenente. O Contrato de Repasse 0187024-11/2005 foi firmado em 30/12/2005, observando tais valores, conforme cláusula quarta (peça 1, p. 28) .
O contrato previa vigência inicial de 30/12/2005 a 20/12/2007, sucessivamente prorrogada por meio dos diversos Termos Aditivos até 30/12/2016 (peça 1, p. 34- 55) , com prazo adicional de 60 dias para a apresentação da prestação de contas. 
Os recursos do MTur foram liberados por meio da Ordem Bancária 2006OB900719, de R$ 985.500,0 em 21/12/2006 (peça 2, p. 55) , e desbloqueados pela Caixa de acordo com o quadro abaixo (peça 1, p. 4) :
	Data
	União (R$) 
	Contrapartida (R$) 
	Total (R$) 
	Prestação de contas

	29/4/2008
	22.287,80
	1.225,83
	23.513,63
	Aprovada

	19/5/2008
	0
	51.986,00
	51.986,00
	Aprovada

	19/2/2015
	167.340,22
	59.765,78
	227.106,00
	Aprovada com ressalva

	TOTAIS
	189.628,02
	112.977,61
	302.605,63
	
Mediante o Parecer Técnico GIGOVTE 349/2017, de 22/5/2017 (peça 1, p. 4-5) , a Caixa confirmou o início de execução das obras em 19/7/2007 e a realização de apenas 22,62% do empreendimento, que, no estágio em que se encontrava, não apresentava funcionalidade sequer parcial, tampouco o fim social a que se destinava e confirmou que não houve apresentação da prestação de contas da 3ª parcela de recursos desbloqueada.
O fundamento para a instauração da Tomada de Contas Especial, conforme apontado no Relatório de TCE 043/2017, de 3/10/2017 (peça 2, p. 64-68) , foi a "execução parcial do objeto", tendo a execução iniciada em 19/7/2007 e atingido apenas o percentual de 22,62%, sendo que, no estágio em que as obras se encontravam o objeto não apresentou funcionalidade e, de modo conexo, o objetivo social proposto no plano de trabalho não foi atingido.
O tomador de contas considerou, então, que a responsabilidade deveria ser atribuída solidariamente aos ex-prefeitos João Cavalcante Barros, signatário do contrato de repasse e gestor do município à época da liberação dos recursos, dispondo de tempo e recursos suficientes para a execução e conclusão das obras, e aos seus sucessores, Benigno Ribeiro de Souza Filho e Jesualdo Cavalcanti Barros, em nome do Princípio da Continuidade Administrativa, sendo que lhes cabia retomar a execução do objeto, dotando-o de funcionalidade e, na impossibilidade de fazê-lo, devidamente justificada, deveriam ter adotado as medidas necessárias para o resguardo dos recursos federais.
O Relatório de Auditoria 1079/2017 do Ministério da Transparência e Controladoria Geral da União (peça 2, p. 76-78) ratificou as conclusões do tomador de contas. Após serem emitidos o Certificado de Auditoria, o Parecer do Dirigente e o Pronunciamento Ministerial (peça 1, p. 80-81, 82-83 e 86-87) , o processo foi remetido a esse Tribunal.
Na instrução à peça 8, analisando-se os documentos constantes dos autos, posicionou-se no sentido da citação dos responsáveis João Cavalcante Barros (CPF XXX.409.451-XX) , Benigno Ribeiro de Souza Filho (CPF XXX.452.803-XX) e Jesualdo Cavalcanti Barros (CPF XXX.541.563-XX) , prefeitos do Município de Corrente/PI à época dos fatos tidos por irregulares, nas gestões de 2005 a 2008, de 2009 a 2012 e de 2013 a 2016, respectivamente.
Contudo, por meio do despacho à peça 10, o Secretário Substituto da Secex-TCE, submeteu ao Relator a seguinte proposta de encaminhamento:
PROPOSTA DE ENCAMINHAMENTO 
43. Diante do exposto, submetem-se os autos à consideração superior, propondo: 
43.1. Citar Jesualdo Cavalcanti Barros (CPF XXX.541.563-XX) , prefeito do Município de Corrente/PI à época dos fatos tidos por irregulares, na gestão 2013 a 2016, com fundamento nos arts. 10, § 1º, e 12, incisos I e II, da Lei 8.443/1992 c/c o art. 202, incisos I e II, do RI/TCU, para que, no prazo de quinze dias, apresente alegações de defesa e/ou recolha aos cofres do Tesouro Nacional, as quantias abaixo indicadas, atualizadas monetariamente a partir das respectivas datas até o efetivo recolhimento, e abatendo-se valores acaso já satisfeitos, nos termos da legislação vigente, em razão das seguintes irregularidades e condutas praticadas:
Irregularidades: não comprovação da boa e regular aplicação dos recursos federais recebidos através do Contrato de Repasse 0187024-11/2005 - SIAFI 550670, para a construção de Centro de Convenções e Eventos, no Município de Corrente/PI, bem como a baixa execução do objeto e nova paralisação da obra em seu mandato. 
Condutas: as seguintes ações ou omissões: 
a) ter reiniciado a obra em seu mandato, no qual houve o desbloqueio de maior valor, mas só alcançar o percentual de 22,62% de execução do objeto; 
b) deixar que a obra fosse novamente paralisada, mesmo dispondo de recursos para sua execução, sem adotar, justificadamente, as medidas necessárias para o resguardo dos recursos federais envolvidos, em caso de demonstrada impossibilidade de continuidade das obras. 
Dispositivos violados: inobservância do disposto no item 3.2.a da cláusula terceira do contrato de repasse MTur 0187024-11/2005, assim tendo havido violação do art. 70, parágrafo único, da CF 1988; do art. 93 do Decreto-Lei 200/1967 e do art. 145 do Decreto 93.872/1986. 
Evidências: Parecer Técnico GIGOVTE 349/2017, de 22/5/2017 (item 14) e Relatório de TCE 043/2017, de 3/10/2017 (item 16) .
 (...) 
43.3. Realizar a audiência dos Srs. João Cavalcante Barros (CPF XXX.409.451-XX) , Benigno Ribeiro de Souza Filho (CPF XXX.452.803-XX) , Jesualdo Cavalcanti Barros (CPF XXX.541.563-XX) e Gladson Murilo Mascarenhas Ribeiro (CPF XXX.091.023-XX) , prefeitos do Município de Corrente/PI nas gestões de 2005 a 2016 e a partir de 2017, respectivamente, com fundamento nos arts. 10, § 1º, e 12, incisos I e III, da Lei 8.443/1992 c/c o art. 202, incisos I e III, do RI/TCU, para no prazo de quinze dias, apresentar razões de justificativa quanto à irregularidade detalhada a seguir: 
Do ex-prefeito João Cavalcante Barros: 
Irregularidade: baixa execução do objeto do Contrato de Repasse 0187024-11/2005 - SIAFI 550670, para a construção de Centro de Convenções e Eventos, no Município de Corrente/PI, e paralisação da obra. 
Conduta: executar um percentual muito baixo da obra, quando dispunha de recursos e tempo para fazê-lo, considerando que o contrato de repasse foi assinado em 2005 e seu mandato estendeu-se até 2008, bem como deixar de explicar os motivos da paralisação.
 Dispositivos violados: inobservância do disposto no item 3.2.a da cláusula terceira do contrato de repasse MTur 0187024-11/2005, assim tendo havido violação do art. 70, parágrafo único, da CF 1988, do art. 93 do Decreto-Lei 200/1967, e do art. 145 do Decreto 93.872/1986. 
Evidências: Ofícios 459/2017/GIGOVTE, de 14/2/2017 (item 10) e Parecer Técnico GIGOVTE 349/2017, de 22/5/2017 (item 14) . 
Do ex-prefeito Benigno Ribeiro de Souza Filho: 
Irregularidade: não continuidade da execução do objeto do Contrato de Repasse 0187024-11/2005 - SIAFI 550670, para a construção de Centro de Convenções e Eventos, no Município de Corrente/PI. 
Conduta: deixar de dar continuidade à execução da obra, quando dispunha de recursos e tempo para fazê-lo, considerando que o contrato de repasse foi assinado em 2005 e esteve vigente durante todo seu mandato, que se estendeu de 2009 a 2012. 
Dispositivos violados: inobservância do disposto no item 3.2.a da cláusula terceira do contrato de repasse MTur 0187024-11/2005, assim tendo havido violação do art. 70, parágrafo único, da CF 1988, do art. 93 do Decreto-Lei 200/1967, e do art. 145 do Decreto 93.872/1986. 
Evidências: Ofícios 461/2017/GIGOVTE, de 14/2/2017 (item 10) e Parecer Técnico GIGOVTE 349/2017, de 22/5/2017 (item 14) . 
Do ex-prefeito Jesualdo Cavalcanti Barros: 
Irregularidade: Não apresentação da prestação de contas da 3ª parcela de recursos desbloqueados para execução do objeto do Contrato de Repasse 0187024-11/2005 - SIAFI 550670, para a construção de Centro de Convenções e Eventos, no Município de Corrente/PI. 
Conduta: não apresentar a prestação de contas da 3ª parcela de recursos desbloqueada. 
Dispositivos violados: item 3.2 (a, e) da claúsula terceira e cláusula décima-segunda do contrato de repasse 0187024-11/2005, Inciso I do artigo 38 da IN/STN 01/1997, art. 70, parágrafo único, da Constituição Federal de 1988, art. 93 do Decreto-Lei 200/1967, art. 66 do Decreto 93.872/1986 e o inciso I do § 1º do art. 63 da Portaria Interministerial 127/2008. 
Evidências: Ofícios 461/2017/GIGOVTE, de 14/2/2017 (item 10) e Parecer Técnico GIGOVTE 349/2017, de 22/5/2017 (item 14) . 
Do atual prefeito Gladson Murilo Mascarenhas Ribeiro: 
Irregularidade: Não cumprimento do prazo estipulado para prestação de contas final dos recursos repassados para execução do objeto do Contrato de Repasse 0187024-11/2005 - SIAFI 550670, para a construção de Centro de Convenções e Eventos, no Município de Corrente/PI e, na impossibilidade de fazê-lo, ter deixado de adotar medidas para resguardo do Erário. 
Conduta: descumprir o prazo contratualmente estipulado para prestação de contas final dos recursos desbloqueados. 
Dispositivos violados: item 3.2.e da cláusula terceira e cláusula décima segunda do contrato de repasse 0187024-11/2005, Inciso I do artigo 38 da IN/STN 01/1997, art. 70, parágrafo único, da Constituição Federal de 1988, art. 93 do Decreto-Lei 200/1967, art. 66 do Decreto 93.872/1986 e o inciso I do § 1º do art. 63 da Portaria Interministerial 127/2008. 
Evidências: Ofício 320/2017/CAIXA, de 31/1/2017 (item 10) e Parecer Técnico GIGOVTE 349/2017, de 22/5/2017 (item 14) .
A proposta do Secretário da Secex-TCE (peça 10) contou com a autorização do Relator (peça 11) , implementada por meio das seguintes comunicações processuais:
	I - João Cavalcante Barros (CPF XXX.409.451-XX) , prefeito do Município de Corrente/PI na gestão de 2005 a 2008.
	Comunicação: Ofício 6409/2019- Secex-TCE (peça 19) 
Data da Expedição: 14/08/2019
Data da Ciência: 21/08/2019 (peça 24) 
Nome do recebedor: 
Observação: Ofício enviado para o endereço do responsável, conforme pesquisa na base de dados no sistema corporativo do TCU.
Fim do prazo para a defesa: 5/9/2019

	II - Benigno Ribeiro de Souza Filho (CPF XXX.452.803-XX) , prefeito do Município de Corrente/PI na gestão 2009 a 2012.
	Comunicação: Ofício 6410/2019- Secex-TCE (peça 20) 
Data da Expedição: 14/08/2019
Data da Ciência: 02/09/2019 (peça 28) 
Observação: resposta à peça 29.

	III - Jesualdo Cavalcanti Barros (CPF XXX.541.563-XX) , prefeito do Município de Corrente/PI na gestão 2013 a 2016.
	Comunicação: Ofício 6412/2019- Secex-TCE (peça 10) 
Data da Expedição: 14/08/2019
Data da Ciência: não houve (peça 23) , responsável falecido.
Observação: Ofício enviado para o endereço do responsável, conforme pesquisa na base de dados no sistema corporativo do TCU.

	IV - Gladson Murilo Mascarenhas Ribeiro, prefeito do Município de Corrente/PI na gestão 2017 a 2020.
	Comunicação: Ofício 6411/2019- Secex-TCE (peça 10) 
Data da Expedição: 14/08/2019 (peça 22) 
Data da Ciência: 20/08/2019 (peça 23) 
Observação: Ofício enviado para o endereço do responsável, conforme pesquisa na base de dados no sistema corporativo do TCU.
Fim do prazo para a defesa: 4/9/2019

Conforme Despacho de Conclusão das Comunicações Processuais (peça 30) , as providências inerentes às comunicações processuais foram concluídas. 
Transcorrido o prazo regimental, os responsáveis João Cavalcante Barros (CPF XXX.409.451-XX) e Gladson Murilo Mascarenhas Ribeiro permaneceram silentes, considerados revéis nos termos do art. 12, §3º, da Lei 8.443/1992.  
O responsável Benigno Ribeiro de Souza Filho (CPF XXX.452.803-XX) apresentou defesa por meio de advogados constituídos por procuração anexa à peça 49. 
Em relação ao Sr. Jesualdo Cavalcanti Barros (CPF XXX.541.563-XX) , compareceu aos autos a Sra. Maria do Perpetuo Socorro Rocha Cavalcanti Barros por meio de advogados constituídos (procuração à peça 27) , informando sobre o falecimento do ex-prefeito em 22/2/2019 (certidão de óbito à peça 26, p. 5) e na condição de inventariante solicitou habilitação no processo, cópia integral, bem como notificação dos atos processuais em nome dos advogados por ela constituídos (peça 26) .
No exame de mérito na instrução anterior (peça 31) foi proposto:
PROPOSTA DE ENCAMINHAMENTO
Diante do exposto, submetem-se os autos à consideração superior, propondo:
 Considerar revéis, os Srs. João Cavalcante Barros (CPF XXX.409.451-XX) e Gladson Murilo Mascarenhas Ribeiro (CPF XXX.091.023-XX) , para todos os efeitos, dando-se prosseguimento ao processo, com fulcro no art. 12, § 3º, da Lei 8.443/1992;
 Excluir da relação processual o Sr. Gladson Murilo Mascarenhas Ribeiro (CPF XXX.091.023-XX) ;
 Acolher as razões de justificativas do Sr. Benigno Ribeiro de Souza Filho (CPF XXX.452.803-XX) ;
 Julgar regulares com ressalva, nos termos do arts. 1º, inciso I, e 16, inciso II, e 23, inciso II, da Lei 8.443/1992, c/c os arts. 1º, inciso I, 208 e 214, inciso II, do Regimento Interno, as contas dos Srs. João Cavalcante Barros (CPF XXX.409.451-XX) e Benigno Ribeiro de Souza Filho (CPF XXX.452.803-XX) , dando-se-lhes quitação;
 Arquivar o processo, sem julgamento de mérito, em relação ao Sr. Jesualdo Cavalcanti Barros (CPF XXX.541.563-XX) , em virtude da ausência de pressuposto de constituição e de desenvolvimento válido e regular do processo, em relação a esse responsável, nos termos do art. 212 c/c o inciso VI do art. 169 do Regimento Interno do TCU.
 Enviar cópia do Acórdão que vier a ser proferido à Caixa Econômica Federal e aos responsáveis, para ciência, informando que a presente deliberação, acompanhada do Relatório e do Voto que a fundamenta, está disponível para a consulta no endereço www.tcu.gov.br/acordaos, além de esclarecer que, caso requerido, o TCU poderá fornecer sem custos as correspondentes cópias, de forma impressa.
A proposta foi acolhida pelos titulares da Secex-TCE (peças 32-33) . No entanto, o MPTCU divergiu da proposta de encaminhamento e posicionou-se no sentido de que, preliminarmente ao julgamento de mérito, fosse determinado o retorno dos autos à unidade técnica para que seja promovida a citação do Sr. Benigno Ribeiro de Souza Filho e do espólio do Sr. Jesualdo Cavalcanti Barros (peça 35) .
 O Relator proferiu o Despacho constante da peça 36, determinando o retorno dos autos à Secex-TCE para providenciar as citações alvitradas no parecer do MPTCU à peça 35. 
Em cumprimento ao despacho do Relator (peça 36) na instrução de peça 37 foi proposto:
PROPOSTA DE ENCAMINHAMENTO
Diante do exposto, submetem-se os autos à consideração superior, propondo:
Realizar a cita	ção, com fundamento nos arts. 10, § 1º, e 12, incisos I e II, da Lei 8.443/1992 c/c o art. 202, incisos I e II, do RI/TCU, para que, no prazo de quinze dias, os responsáveis abaixo indicados, em decorrência das condutas praticadas, apresentem alegações de defesa e/ou recolham, aos cofres especificados, a quantia abaixo indicada, atualizada monetariamente a partir da respectiva data até o efetivo recolhimento, abatendo-se na oportunidade a quantia eventualmente ressarcida, na forma da legislação em vigor, que geraram as irregularidades demonstradas a seguir:
Débito relacionado ao responsável Benigno Ribeiro de Souza Filho (CPF XXX.452.803-XX) em solidariedade com o espólio de Jesualdo Cavalcanti Barros (CPF XXX.541.563-XX) .
	Data de ocorrência
	Valor histórico (R$) 

	29/4/2008
	22.287,80

	Cofre credor: Tesouro Nacional.
Irregularidade: Ausência de funcionalidade do objeto do Contrato de Repasse 0187024-11/2005 - SIAFI 550670 sem aproveitamento útil da parcela executada [com baixo percentual de 22,62% de execução], por motivo de inexecução parcial.
Evidências da irregularidade: Parecer Técnico GIGOVTE 349/2017, de 22/5/2017 (item 14) e Relatório de TCE 043/2017, de 3/10/2017 (item 16) .
Normas infringidas: art. 37, caput, c/c o art. 70, parágrafo único, da Constituição da República Federativa do Brasil; art. 93, do Decreto-lei 200/1967; art. 66, do Decreto 93.872/1986; item 3.2, letras "a" e "k", da cláusula terceira do contrato de repasse MTur 0187024-11/2005.
Responsável: Benigno Ribeiro de Souza Filho (CPF XXX.452.803-XX) .
Conduta: Deixar de tomar as providências necessárias à conclusão de obra ou dos serviços pactuados objeto do Contrato de Repasse 0187024-11/2005 - SIAFI 550670, restando imprestável a parcela executada, seja por ter ficado a obra inacabada, seja porque os serviços executados não foram suficientes para obter o atingimento dos objetivos acordados.
Responsável: espólio de Jesualdo Cavalcanti Barros (CPF XXX.541.563-XX) .
	Conduta: Deixar de tomar as providências necessárias à conclusão de obra ou dos serviços pactuados objeto do Contrato de Repasse 0187024-11/2005 - SIAFI 550670, restando imprestável a parcela executada, seja por ter ficado a obra inacabada, seja porque os serviços executados não foram suficientes para obter o atingimento dos objetivos acordados.
Débito relacionado somente ao espólio de Jesualdo Cavalcanti Barros (CPF XXX.541.563-XX) .
	Data de ocorrência
	Valor histórico (R$) 

	19/2/2015
	167.340,22

As citações se processaram de acordo com as comunicações processuais abaixo catalogadas:
	Comunicação (ofício) 
	Peça
	Destinatário
	Data da ciência ou motivo da devolução
	Peça da ciência
	Peça da Resposta

	 52033/2021, de 229/9/2021
	45
	Benigno Ribeiro de Souza Filho
	05/10/2021
	46
	50, 51

	52034/2021, de 22/9/2021
	44
	Benigno Ribeiro de Souza Filho
	05/10/2021
	47
	50, 51

	52071/2021, de 17/9/2021
	43
	Lenora Conceição Lopes Campelo Vieira
	27/10/2021
	63
	52, 53, 54, 55, 56, 57, 58, 59, 60, 61, 62

Devidamente citados os responsáveis apresentaram defesa [vide quadro acima], as quais serão analisadas na Seção "Exame Técnico".
ANÁLISE DOS PRESSUPOSTOS DE PROCEDIBILIDADE DA IN/TCU 71/2012
 Verifica-se que não houve o transcurso de mais de dez anos desde o fato gerador sem que tenha havido a notificação dos responsáveis pela autoridade administrativa federal competente (art. 6º, inciso II, c/c art. 19 da IN/TCU 71/2012, modificada pela IN/TCU 76/2016) , uma vez que as obras foram iniciadas em 19/7/2007, o desbloqueio dos recursos se deu a partir de 29/4/2008, a paralisação dos serviços foi reportada com base em verificação de 31/1/2017 e os responsáveis foram notificados sobre as irregularidades pela autoridade administrativa competente a partir de 31/1/2017 e, assim, tiveram plenas condições de exercer ao direito de defesa, em relação às irregularidades observadas, com base nos elementos constantes dos autos do processo.
Verifica-se que o valor do débito apurado, tomando por base os valores originais de repasse, é superior a R$ 100.000,00 (peça 1, p. 4) , não se aplicando o disposto nos arts. 6º, inciso I, e 19 da IN/TCU 71/2012, modificada pela IN/TCU 76/2016, e, assim, a tomada de contas especial está devidamente constituída e em condição de ser instruída.
EXAME TÉCNICO			
Alegações de defesa de Benigno Ribeiro de Souza Filho (CPF XXX.452.803-XX) , prefeito do Município de Corrente/PI na gestão 2009 a 2012.
Argumento 1:
Alega que foi gestor da Prefeitura de Corrente no período de 2009 a 2012. Ao assumir a gestão verificou a existência do convênio firmado com o Ministério do Turismo, cuja vigência havia se encerrado em dezembro de 2007, portanto, antes da sua gestão. A despeito de ter envidado esforços para dar continuidade ao referido convênio, havia óbice insuperável para execução do mesmo, qual seja, a vigência expirada em dezembro de 2007, segundo a clausula décima oitava do referido contrato de repasse (peça 50, p. 3) .
Análise:
Não procede a alegação, posto que o contrato teve vigência inicial de 30/12/2005 a 20/12/2007, sucessivamente prorrogada por meio dos diversos Termos Aditivos (peça 1, p. 34-55) , com destaque para o aditivo assinado em 17/12/2007 prorrogando o ajuste até 20/12/2008 (peça 1, p. 34) . Enfim, o contrato foi aditado até 30/12/2016, de modo que no período reclamado pelo responsável não houve interrupção, ou extinção do contrato de repasse, que inviabilizasse o prosseguimento das obras. Portanto, rejeitam-se tais argumentos.
Argumento 2:
Assinala que já havia indícios de movimentação financeira dos recursos antes de sua gestão e que estava impedido de iniciar a construção ante a ausência de regular prestação de contas. Os recursos liberados em favor do Município de Corrente foram desbloqueados nas datas de 29/8/2008 e 19/2/2015, o primeiro na importância de R$ 189.628,02 e o segundo na importância de R$ 167.340,22, não tendo, portanto, manuseado recursos em sua administração (peça 50, p. 3) .
Análise:
De fato, não houve desbloqueio de recursos federais na gestão 2009-2012, visto que as liberações da Caixa ocorreram em 29/4/2008, 19/5/2008 e 19/2/2015, conforme depreende-se do quadro de desbloqueios constante do item 5 retro. Portanto, são argumentos plausíveis de aceitação, embora isoladamente não esclareçam os motivos da interrupção das obras entre 2008 e 2015, por mais 6 anos. 
Argumento 3 [e requerimento final]
Salienta que envidou todos os esforços para regularizar a situação e retomar as obras de construção do Centro de Convenções e Eventos, conforme ofícios encaminhados à Caixa para regularizar a documentação complementar referente ao projeto, bem ainda solicitando a retomada das obras e o realinhamento de preços. Tudo que estava ao alcance do gestor foi efetivamente realizado, de forma que o mesmo não pode ser responsabilizado, posto que não concorreu com qualquer ato doloso na execução do convênio (peça 50, p. 4) .
Reafirma que na sua gestão foi realizada licitação e contratada outra empresa que também desistiu de continuar as obras, enviou diversos expedientes à Caixa para retomada das obras, especialmente com readequação de meta e realinhamento do preços (peça 50, p. 4) .
Argui que qualquer responsabilização deve ser abalizada de prova robusta de que o ato/omissão tenha sido pratico com dolo ou erro grosseiro a teor do que dispõe o artigo 28 da Lei de Introdução às Normas de Direito Brasileiro - LINDB (peça 50, p. 5) .
Ao final, a defesa requereu a exclusão da responsabilidade na presente Tomada de Contas Especial, com base nos argumentos apresentados (peça 50, p. 8) .
Análise:
O Responsável foi citado para apresentar alegações de defesa acerca das seguintes irregularidade e conduta supostamente praticada que macularam suas contas:
	Irregularidade: Ausência de funcionalidade do objeto do Contrato de Repasse 0187024-11/2005 - SIAFI 550670 sem aproveitamento útil da parcela executada [com baixo percentual de 22,62% de execução], por motivo de inexecução parcial.
	Conduta: Deixar de tomar as providências necessárias à conclusão de obra ou dos serviços pactuados objeto do Contrato de Repasse 0187024-11/2005 - SIAFI 550670, restando imprestável a parcela executada, seja por ter ficado a obra inacabada, seja porque os serviços executados não foram suficientes para obter o atingimento dos objetivos acordados.
Inicialmente vale lembrar que O MPTCU considerou que Benigno Ribeiro de Souza Filho (CPF XXX.452.803-XX) , na condição de prefeito no quadriênio 2009-2012 e gestor dos recursos já possuía à sua disposição os valores dos recursos, mas não os aplicou no objeto pactuado. O responsável permaneceu inerte, teve uma conduta omissiva e, dessa forma, contribuiu decisivamente para o não atingimento do objeto pactuado (peça 35, p. 6) .
A defesa rebate a acusação e apresenta diversos documentos procurando demonstrar que durante sua gestão (2009-2012) adotou as medidas tendentes à execução do objeto pactuado. Nessa linha, a defesa cita:
Ofício Gab 173/2009, de 17/7/2009 (peça 51, p. 7) , comunicando que a não execução do objeto pactuado se deu em face de a empresa Dota Engenharia Ltda., vencedora da licitação realizada para construção do Centro de Convenções de Corrente/PI (Tomada de Preços 008/2008) , apresentou termo de desistência do contrato firmado com o município, e reiterou o distrato com a Prefeitura Municipal. Informou, ainda, que seria realizado novo processo licitatório com vistas à execução do objeto pactuado.
Expediente de 11/12/2011 (peça 51, p. 10) , visando atender a solicitação da Caixa, com o envio do projeto executivo e documentações complementares referente ao projeto de Construção de Centro de Convenções e Eventos no Município de Corrente - PI.
Parecer Técnico de Engenharia da Caixa de 13/12/2011 (peça 51, p. 11) , solicitando a apresentação de projetos complementares (Estrutural Concreto e Metálica, Instalações Hidráulicas, Sanitárias, Elétricas com subestação aérea, Prevenção e Combate a Incêndio, Canteiro de Obras) acompanhados das respectivas ARTs.
Ofício 063/2012 de 16/4/2012 (peça 51, p. 12) , solicitando à Gerência - GIDUR  o uso dos rendimentos referente ao Contrato de Repasse 0187024-11 justificando a necessidade de realinhamento de preços.
Planilha Resumo com o total do empreendimento em R$ 1.750.600,41 levando em conta os preços realinhados (peça 51, p.  13-14) .
Ficha de Resumo da Situação do Contrato (peça 51, p. 15) , na qual a Caixa observa que em 31/10/2008 o contrato encontrava-se com 100% dos recursos repassados e apenas 7,27% do objeto executados. Em julho de 2009 houve distrato do contrato entre a prefeitura e a empresa executora da obra e até aquela data não havia sido apresentado novo processo licitatório.
Ofício datado de 12/6/2012 (peça 51, p. 22) , informando a Caixa sobre o envio dos documentos atendendo as pendências anteriormente apontadas, com ajustes na planilha orçamentária e ART (peça 51, p. 23-24) .
Cópia de e-mail interno da Caixa, datado de 26/7/2012 [tratando da solicitação do município da utilização dos rendimentos financeiros], esclarecendo que o saldo de rendimento em conta era de R$ 441.200,81 e que o valor orçado para construção do Centro de Convenções era de R$ 1.760.546,53, levando em consideração a execução de obra conforme planilha aprovada (R$ 1.660.232,87) aquisição de split R$ 76.800,00 e o valor referente a 1º licitação que foi paga R$ 23.513,66. Somando-se ainda com projeto já pago no valor de R$ 51.986,00 o investimento total neste empreendimento é de R$ 1.812.532,53, o que enseja ainda um incremento de contrapartida de R$ 331.629,22 (peça 51, p. 25) . Ressalvou-se, contundo, nesse e-mail que:
4.A utilização de saldo dos recursos OGU liberados e/ou rendimentos decorrentes de aplicação financeira, litados em conta corrente vinculada ao Contrato, é vedada para pagamento de reajustes previstos em trato de empreitada, uma vez que o Gestor do Programa não participa dessa contratação, devendo essas pesas serem suportadas pelo Contratado.
5.A utilização desses recursos também é vedada para pagamento de eventuais realinhamentos de preços nos contratos de empreitada, decorrentes de atrasos não atribuíveis ao Contratado ou ante a ausência de mora ou por quem solicita tal revisão, resultando no desequilíbrio econômico-financeiro do contrato...
Ofício 3984/2012/Caixa, de 13/9/2012 (peça 51, p. 27) , notificando o então prefeito para que, no prazo máximo de 30 (trinta) dias a contar do recebimento desta, fosse regularizada a ocorrência referente a não execução do objeto pactuado, com a documentação exigida no referido termo contratual, ou devolvesse o montante creditado na conta corrente do Contratado relativo ao repasse e, se fosse o caso, os rendimentos de aplicação financeira à Conta Única do Tesouro Nacional. Aqui não se visualiza a resposta da Caixa ao pleito do uso dos rendimentos financeiros nas obras, mas se pode notar que tal pedido aparentemente fora negado.
Vê-se, pelos expedientes acima, que desde 2009 o município vinha mantendo contatos com a Caixa no sentido da solução das pendências e a  continuidade das obras contratadas. Tais documentos demostram que a conduta atribuída ao responsável precisa ser revisada, pois não se sustenta a afirmação de que tenha deixado de tomar as providências necessárias à conclusão de obra ou dos serviços pactuados objeto do Contrato de Repasse 0187024-11/2005.
O Contrato de Repasse 0187024-11/2005 foi firmado em 30/12/2005 (peça 1, p. 28) , com proposta de execução das obras em 12 meses, de acordo com o plano de trabalho (peça 1, p. 2) . No entanto [não se conhece a razão], os recursos do MTur foram liberados por meio da Ordem Bancária 2006OB900719, de R$ 985.500,00 em 21/12/2006 (peça 2, p. 55) , com atraso de praticamente 1 (um) ano da assinatura do contrato e 6 meses da liberação das verbas federais.
O contrato com a empresa Portal Empreendimentos Ltda. (CNPJ 02.869.524/0001-49) foi rescindido em 28/12/2007, em razão de "execução parcial e abandono dos serviços, sem motivo justificado", conforme Termo de Rescisão de Contrato (peça 1, p. 60-73) . Por outro lado, o atraso de 6 meses entre a adjudicação do objeto à empresa contratada [26/6/2006] e a data da disponibilização dos recursos pelo MTur [21/12/2006] pode ter influenciado na decisão da empresa em não continuar na execução das obras, tendo em vista que a licitação fora homologada em 26/6/2006 (peça 1, p. 61) , ao passo que os recursos liberados em dezembro/2006 e o contrato com a empreiteira Portal assinado apenas em 4/6/2007, com prazo de execução do empreendimento em 180 dias (peça 1, p. 62-63) . 
Além disso o contrato foi aditado na mesma data [4/6/2007], reduzindo o valor de R$ 979.333,49 para R$ 910.916,50, decorrente de exclusões e alterações no projeto original (peça 1, p. 65-66) .
Adicione-se que o primeiro desbloqueio efetivamente ocorreu em 29/4/2008, com suporte no Relatório de Acompanhamento de Empreendimento - Setor Público (peça 2, p. 18-20) , com a medição de R$ 23.513,63 em serviços limpeza de terreno, escavações e placa de obra. Foi emitida a Nota Fiscal para cobrança em 19/5/2008, no valor de R$ 23.513,63, constituindo a 1ª medição dos serviços executados de terraplenagem (peça 2, p. 21-27) . Assim, o primeiro pagamento foi efetivado à empresa quase dois anos depois de homologada a licitação, o que poderia ter influído no desinteresse da empreiteira na continuidade das obras.
Depois desse episódio [rescisão de contrato e paralisação das obras], conforme salientado acima, o então prefeito Benigno Ribeiro de Souza Filho (CPF XXX.452.803-XX) , prefeito do Município de Corrente/PI na gestão 2009 a 2012 atuou visando atender as solicitações da Caixa, conforme informações e expedientes comentados nos itens 45.1 a 45.9 desta instrução. 
Por outro lado, já na gestão do sucessor [2012-2016] a Caixa elaborou novo Laudo de Análise Técnica de Engenharia - OGU, datado de 10/9/2013 (peça 1, p. 56-59) , aparentemente com base em orçamento apresentado em julho/2013 (peça 1, p. 57) , com os custos de investimento da ordem de R$ 1.280.485,56.
Com base nesse novo laudo de engenharia é possível admitir que Benigno Ribeiro de Souza Filho (CPF XXX.452.803-XX) , prefeito do Município de Corrente/PI no quadriênio 2009 a 2012, não contribuiu efetivamente para o dano, já que pouco recurso federal foi aplicado antes de sua gestão. Em 2013 [depois de sua administração] houve a análise de outro projeto com novos custos aprovados pela Caixa, sinalizando a reativação /renascimento do contrato de repasse com licitação específica e planilha de preços atualizada e recomeço de obra com orçamento aprovado pela Caixa.
Portanto, em nossa opinião os fatos ocorridos antes de 2012 podem ser repensados de modo que, objetivamente, a concluir que o responsável Benigno Ribeiro de Souza Filho (CPF XXX.452.803-XX) não contribuiu para as irregularidades e/ou os incidentes de percursos que provocaram a paralisação das obras.
Dessa forma, as alegações de defesa do responsável elidem e/ou desqualificam a conduta a ele atribuída, podendo suas contas serem julgada regulares com ressalva e quitação quanto ao débito.
Alegações de defesa do espólio de Jesualdo Cavalcanti Barros (CPF XXX.541.563-XX) . 
Argumentos
Alega que o Sr. Jesualdo Cavalcanti Barros (falecido) foi prefeito do Município de Corrente/PI nos exercícios financeiros de 2013 a 2016, aplicou devidamente os recursos federais referente a 3ª parcela dos valores desbloqueados para construção do Centro de Convenções e Eventos no município de Corrente-PI (peça 52, p. 2) .  
Alega que os valores referentes a 3ª parcela foram pagos a partir de 03 (três) medições realizadas pela empresa contratada (DMA Engenharia Ltda.-EPP, CNPJ 08.660.725/0001-18) , para execução do objeto do Contrato de Repasse 0187024-11/2005, contratada pelo município de Corrente mediante o Contrato Administrativo 008/2014-TP-CLP (peça 52, p. 2) .
Alega que ainda que o atraso na conclusão da obra não causou qualquer prejuízo ao Erário Federal e somente não foi concluída na gestão do ex-prefeito, por se tratar de obra, cujo projeto havia sido elaborado muito anteriormente, algumas empresas que haviam iniciado a construção se desvincularam de suas obrigações, de sorte que no exercício de 2013 a 2016, o Sr. Jesualdo enquanto prefeito enveredou todos os esforços no sentido de dar o devido andamento a construção do Centro de Convenções do Município de Corrente/PI. Além disso, os valores restantes continuaram devidamente aplicados na Conta específica criada para receber os depósitos oriundos do Contrato de Repasse (Agência 2776, Conta 647.012-0) , totalizando a importância de R$ 1.698.439,75 (peça 52, p. 7) .
Ao final, a defesa requer o acatamento das alegações de defesa, a não imputação de débito, a exclusão do nome do defendente do polo passivo da Tomada de Conta, bem ainda, a intimação dos patronos quando do julgamento do   processo, a fim da realização de defesa por meio de sustentação oral (peça 52, p. 9) .
Análise das alegações de defesa
O ex-prefeito Jesualdo Cavalcanti Barros (falecido) foi responsabilizado pela:
Conduta: Deixar de tomar as providências necessárias à conclusão de obra ou dos serviços pactuados objeto do Contrato de Repasse 0187024-11/2005 - SIAFI 550670, restando imprestável a parcela executada, seja por ter ficado a obra inacabada, seja porque os serviços executados não foram suficientes para obter o atingimento dos objetivos acordados.
O fundamento do MPTCU para a citação do espólio de Jesualdo Cavalcanti Barros (CPF XXX.541.563-XX) , na condição de prefeito no quadriênio 2013-2016 e gestor dos recursos foi que o início da execução do objeto se deu em 2005 e, até a instauração do processo de tomada de contas especial, em 2017, apenas haviam sido executados 22,62% do objeto pactuado. Aquilo que foi executado, segundo relatório do tomador de contas especial (peça 2, p. 64-68) , não possui qualquer funcionalidade e não trouxe, consequentemente, qualquer benefício social.
A observação do MPTCU retrata a realidade fática, pois realmente as obras permaneceram uma década sem solução desde o início em 2006 até 2016 quando o contrato de repasse expirou. 
Antes de aprofundar na análise da defesa, cabe ponderar que a parcela do débito R$ 22.287,80 não pode ser atribuída aos responsáveis, considerando que se trata de recurso sobre o qual os ex-prefeitos, especialmente o falecido, não tiveram qualquer participação. Além disso, esses recursos foram empregados em serviços de limpeza de terreno e escavações medidos em 29/1/2008 no Relatório de Acompanhamento de Empreendimento - RAE da Caixa (peça 2, p. 20) . Provavelmente tais serviços se deterioraram ao longo do tempo não tendo sido aproveitados no novo orçamento da Caixa elaborado no Laudo de Análise Técnica de Engenharia - OGU, datado de 10/9/2013 (peça 1, p. 56-59) .
Enfim, tal quantia constituiu-se em dano financeiro, mas  não foi possível ser minimizado por se tratar de obras preliminares - limpeza e escavações de terreno - que se perderam devido a   diversos eventos que prejudicaram o curso normal das obras, independente da vontade dos responsáveis, dentre eles: atraso na liberação dos recursos pelo MTur; rescisão de contrato abandono das obras no estágio inicial pela empresa Portal Empreendimentos Ltda.; demora da Caixa em atender as demandas do município de Corrente/PI - principalmente na gestão 2009-2012 - dificultando a retomada do empreendimento.
No entanto, o Contrato de Repasse 0187024-11/2005 ressurgiu, ou melhor, renasceu na gestão [2013-2016] do responsável Jesualdo Cavalcanti Barros, quando a Caixa elaborou novo Laudo de Análise Técnica de Engenharia - OGU, datado de 10/9/2013 (peça 1, p. 56-59) , provavelmente com base em orçamento apresentado em julho/2013 (peça 1, p. 57) , com investimento da ordem de R$ 1.280.485,56.
Dessa forma, o objeto proposto recebeu nova avaliação da área de engenharia da Caixa, podendo-se dizer que se tratou de outro contrato com orçamento distinto, semelhante ao anterior apenas na numeração e na manutenção do objeto. 
Enfim, foi realizada outra licitação, sagrando-se vencedora a empreiteira DMA Engenharia Ltda. assinando o Contrato 008/2014, datado de 1/9/2014 (peça 57, p. 7-11) , no valor de R$ 1.261.973,02, portanto, abaixo do orçamento estimado pela Caixa de R$ 1.280.485,56. 
 A ordem de serviço foi recebida pela empreiteira em 22/9/2014 (peça 57, p. 13) que encaminhou  a primeira medição em 13/3/2015, no valor de R$ 150.331,23 (peça 55) . Ainda em 17/3/2015, o município expediu o Ofício 067/2015-SEMOP (peça 57, p. 1) solicitando à Caixa recursos para o pagamento dos serviços medidos. 
Em 23/6/2015 o município expediu o Ofício GP 772/2015 encaminhando à Caixa documentos relacionados à indicação de responsável pela fiscalização da execução da obra e respectiva ART (peça 58, p. 1 e 2-3) .
Em 22/5/2015 foi expedido o Ofício 023/2015 (peça 58, p. 4 e 6-11) à Caixa relativo à 2ª Medição da obra no valor de R$ 40.498,92. A execução dos serviços foi atestada pelo fiscal Engenheiro Civil da prefeitura. A solicitação de recursos para pagamento da medição foi feita por meio do Ofício 078/2015-SEMOF, de 28/5/2015 (peça 58, p. 13) .
O Contrato 008/2014 da empreiteira DMA Engenharia Ltda. (peça 57, p. 7-11) foi aditado por mais 180 dias, mantendo-se inalteradas as demais cláusulas contratadas, conforme Termo Aditivo datado de 28/2/2015 (peça 58, p. 26) .
Em 9/7/2015, mediante o Ofício 003/2015 (peça 59, p. 3) , foi enviado à Caixa o 3º  boletim de medição parcial no valor de R$ 36.275,84 e, em 24/8/2015, por meio do Ofício 092/2015 (peça 59, p. 12) , solicitando a liberação de recursos para quitar o valor dos serviços medidos.
Posteriormente, por intermédio do Ofício GP 1019/2016, de 25/5/2016 (peça 62, p. 3-6) , o ex-prefeito comunicou a Caixa que o Contrato 047/2014 com a construtora DMA Engenharia Ltda. havia expirado e que estaria enviando documentos relacionados à reformulação e adequação do projeto de engenharia para análise e aprovação com vistas a nova licitação.
Importante retomar a análise dos argumentos da defesa no ponto em que afirma que o atraso na conclusão das obras não provocou qualquer prejuízo ao empreendimento (peça 52, p. 7) . Essa linha de defesa não prospera, pois depois de novo orçamento da Caixa e a contratação da empresa DMA Engenharia Ltda., esperava-se que as obras fossem regularmente executadas e concluídas no tempo acordado de  180 dias (peça 57, p. 9) contados a partir da ordem de início dada em 22/9/2014 (peça 57, p. 13) , lembrando que o contrato foi prorrogado por mais 180 dias conforme Termo Aditivo datado de 28/2/2015 (peça 58, p. 26) , de modo que a empresa teve praticamente um ano para executar as obras.
Segundo a defesa, os recursos não utilizados continuaram devidamente aplicados na conta específica criada para receber os depósitos oriundos do Contrato de Repasse (Agência 2776, Conta 647.012-0) , totalizando a importância de R$ 1.698.439,75 (peça 52, p. 7) . 
Contudo, o contrato de repasse sofreu várias prorrogações  por meio dos diversos Termos Aditivos até 30/12/2016 (peça 1, p. 34-55) final da administração do Sr. Jesualdo Cavalcanti Barros (falecido) , e não houve mais tempo para que a administração que o sucedeu desse continuidade às obras. 
É bem verdade que as obras não evoluíram entre 2006 e 2012. Contudo, conforme já registrado, na gestão do responsável, mais precisamente em 2013, a Caixa elaborou novo orçamento no valor de R$ 1.280.485,56 mediante Laudo de Análise Técnica de Engenharia - OGU, datado de 10/9/2013 (peça 1, p. 56-59) ; disponibilizou tempo - 2013-2016 - e recursos suficientes e desbloqueou a maior parcela da verba federal [total de R$ 227.106,00 em 19/2/2015] levando a crer que o empreendimento seria concluído antes do final da vigência do ajuste.
Portanto, conforme já analisado, o dano se materializou quando o responsável deixou a prefeitura de Corrente/PI em 31/12/2016, coincidentemente com término da vigência do contrato de repasse [30/12/2016], sem concluir a construção do centro de convenções no Município de Corrente/PI. 
Portanto, as alegações de defesa apresentadas não são suficientes para esclarecer os motivos de tanto atraso na execução  e não conclusão das obras antes do final da vigência do ajustem no final de dezembro de 2016, de modo que o dano ao erário se consumou na gestão do responsável, não gerando o benefício social esperado.
Assim, as alegações de defesa apresentadas pelo espólio do Sr. Jesualdo Cavalcanti Barros (CPF XXX.541.563-XX) devem ser consideradas insuficientes para desqualificar a irregularidade e elidir o débito de R$ 167.340,22. 
Análise dos requerimentos finais do representante do espólio de Jesualdo Cavalcanti Barros (CPF XXX.541.563-XX) .
Além dos argumentos apresentados nas alegações de defesa, o representante da Sra. Maria do Perpetuo Socorro Rocha Cavalcanti Barros inventariante do espólio de Jesualdo Cavalcanti Barros (procuração à peça 27) , solicitou  a intimação  para a realização de defesa por meio de sustentação oral (peça 52, p. 9) .
Análise
No que diz respeito à possibilidade de sustentação oral cabe mencionar que o exercício deste direito está condicionado à prévia apresentação de requerimento dirigido ao Presidente do respectivo colegiado, nos termos do art. 168 do Regimento Interno.
Deve-se lembrar, outrossim, que a publicação da pauta de julgamentos no Diário Oficial da União supre a comunicação pessoal aos interessados sobre a data de julgamento, de modo que a ausência da comunicação não ofende os princípios constitucionais ligados à defesa. Os interessados devem acompanhar o andamento processual e a publicação feita no Diário Oficial, que é suficiente para conferir publicidade ao ato processual e permitir a participação nas sessões do TCU.
Cabe, assim, ao interessado acompanhar a pauta de julgamento publicada no Diário Oficial da União para, se assim quiser, requerer ao Presidente do TCU, até quatro horas antes da sessão, sustentação oral, que deverá ser levada a efeito por ele ou por seu procurador (Acórdão 356/2014-TCU-Plenário, Relator Ministro Raimundo Carreiro) .
Análise dos requisitos da boa-fé
Conforme jurisprudência pacífica deste Tribunal (Acórdãos 203/2010 - Rel. Min. Augusto Sherman Cavalcanti, 276/2010 - Rel. Min. Subst. André de Carvalho, 1.223/2008 - Rel. Walmir Campelo, 1.322/2007- Rel. Min. Aroldo Cedraz, todos do Plenário) , a boa-fé dos gestores não se presume, sendo necessária a apresentação de um elemento fático capaz de demonstrá-la, pois se está diante de situações de irregularidade na administração de recursos públicos.
Nessa linha, não constam dos autos elementos que permitam reconhecer a boa-fé do responsável, sugere-se que as suas contas sejam julgadas irregulares, nos termos do art. 202, § 6º, do Regimento Interno do TCU, e condenado o espólio, ou sucessores, ao pagamento do do débito atualizado monetariamente e acrescido de juros de mora, nos termos do art. 202, §1º do Regimento Interno do TCU, descontado o valor eventualmente recolhido, sem, contudo, aplicar a multa prevista no art. 57 da Lei 8.443/1992, posto que ante o seu caráter personalíssimo, a multa não se transfere aos sucessores (Acórdão 1514/2015-TCU-Primeira Câmara, Relator Ministro Bruno Dantas) .
CONCLUSÃO
Em face da análise promovida na seção "Exame Técnico", verifica-se que o responsável  Benigno Ribeiro de Souza Filho (CPF XXX.452.803-XX) logrou elidir o débito a ele atribuído, haja vista não ter ficado comprovada que a irregularidade que causou danos ao erário tenha ocorrido na sua gestão. Destarte, deve-se acolher as alegações de defesa para, no mérito, julgar regulares, com ressalva, as contas do responsável, expedindo-lhe quitação.
Por outro lado, o espólio do Sr. Jesualdo Cavalcanti Barros (CPF XXX.541.563-XX) não foi capaz de elidir o débito, pois não comprovou que na gestão do falecido ocorreu a boa e regular aplicação dos recursos oriundos do Contrato de Repasse 0187024-11/2005-Siafi 550.670 (peça 1, p. 27-33) , firmado entre o Ministério do Turismo e o Município de Corrente/PI e que teve por objeto a construção de Centro de Convenções e Eventos.
Verifica-se também que não houve a prescrição da pretensão punitiva, conforme análise já realizada.
Tendo em vista que não constam dos autos elementos que permitam reconhecer a boa-fé do responsável Jesualdo Cavalcanti Barros (CPF XXX.541.563-XX) , sugere-se que as suas contas sejam julgadas irregulares, nos termos do art. 202, § 6º, do Regimento Interno do TCU, condenando-se o espólio do falecido ou os seus herdeiros, caso tenha havido a partilha de bens, a imputação do débito atualizado monetariamente e acrescido de juros de mora, nos termos do art. 202, § 1º do Regimento Interno do TCU, descontado o valor eventualmente recolhido, sem a incidência da multa prevista no art. 57 da Lei 8.443/1992, haja vista que falecido o responsável, a obrigação de reparar o dano recai sobre o seu espólio ou, caso concluída a partilha, aos sucessores até o limite do valor do patrimônio transferido. Ante o seu caráter personalíssimo, a multa não se transfere aos sucessores (Acórdão 1514/2015-TCU-Primeira Câmara, Relator Ministro Bruno Dantas) .
PROPOSTA DE ENCAMINHAMENTO
Diante do exposto, submetem-se os autos à consideração superior, propondo:
 Preliminarmente, deferir o pedido de sustentação oral requerido pelo representante da inventariante do espólio de Jesualdo Cavalcanti Barros (peça 52, p. 9; peça 65, p. 10) , a ser realizado oportunamente na sessão em que for pautado o julgamento desta tomada de contas especial;
 Acolher as alegações de defesa do Sr. Benigno Ribeiro de Souza Filho (CPF XXX.452.803-XX) ;
 Julgar regulares com ressalva, nos termos do arts. 1º, inciso I, e 16, inciso II, e 23, inciso II, da Lei 8.443/1992, c/c os arts. 1º, inciso I, 208 e 214, inciso II, do Regimento Interno, as contas do Sr. Benigno Ribeiro de Souza Filho (CPF XXX.452.803-XX) , expedindo-lhe quitação; 
 Rejeitar as alegações de defesa apresentadas pelo espólio do Sr. Jesualdo Cavalcanti Barros (CPF XXX.541.563-XX) .
 nos termos dos arts. 1º, inciso I, 16, inciso III, alínea "c", e 19, caput, da Lei 8.443/1992, julgar irregulares as contas do Sr. Jesualdo Cavalcanti Barros (CPF XXX.541.563-XX)  e condenar o seu espólio ou os seus herdeiros, caso tenha havido a partilha de bens, até o limite do valor do patrimônio transferido, ao pagamento da importância a seguir especificada, fixando-lhe (s) o prazo de 15 (quinze) dias, a contar da notificação, para que comprove (m) , perante o Tribunal (art. 214, inciso III, alínea a, do Regimento Interno/TCU) , o recolhimento da dívida ao Tesouro Nacional, atualizada monetariamente e acrescida de juros de mora, calculados a partir da data indicada até a data do efetivo recolhimento, nos termos da legislação em vigor.
	Débito relacionado somente ao espólio de Jesualdo Cavalcanti Barros (CPF XXX.541.563-XX) .
	Data de ocorrência
	Valor histórico (R$) 

	19/2/2015
	167.340,22

 Autorizar, desde logo, a cobrança judicial da dívida, caso não atendida a notificação, na forma do disposto no art. 28, inciso II, da Lei 8.443/1992;
 Autorizar também, desde logo, se requerido, com fundamento no art. 26, da Lei 8.443, de 1992, c/c o art. 217, §§ 1º e 2º do Regimento Interno do TCU, o parcelamento da dívida em até 36 parcelas, incidindo, sobre cada parcela, corrigida monetariamente, os correspondentes acréscimos legais, fixando-lhe o prazo de quinze dias, a contar do recebimento da notificação, para comprovar, perante o Tribunal, o recolhimento da primeira parcela, e de trinta dias, a contar da parcela anterior, para comprovar os recolhimentos das demais parcelas, devendo incidir, sobre cada valor mensal, atualizado monetariamente, os juros de mora devidos, no caso do débito, na forma prevista na legislação em vigor, alertando os responsáveis de que a falta de comprovação do recolhimento de qualquer parcela importará o vencimento antecipado do saldo devedor, nos termos do § 2º do art. 217 do Regimento Interno deste Tribunal; 
 Enviar cópia do Acórdão a ser prolatado à Procuradoria da República no Estado do Piaui/PI, nos termos do § 3º do art. 16 da Lei 8.443/1992, c/c o § 7º do art. 209 do Regimento Interno do TCU, para adoção das medidas cabíveis; e
 Enviar cópia do Acórdão que vier a ser proferido à Caixa Econômica Federal e aos responsáveis, para ciência;
 Informar à Procuradoria da República no Estado do Piauí/PI, à Caixa Econômica Federal e aos responsáveis que a presente deliberação, acompanhada do Relatório e do Voto que a fundamenta, está disponível para a consulta no endereço www.tcu.gov.br/acordaos, além de esclarecer que, caso requerido, o TCU poderá fornecer sem custos as correspondentes cópias, de forma impressa; e
 Informar à Procuradoria da República no Estado do Piauí/PI que nos termos do parágrafo único do art. 62 da Resolução TCU 259/2014 os procuradores e membros do Ministério Público credenciados nesta Corte podem acessar os presentes autos de forma eletrônica e automática, ressalvados apenas os casos de eventuais peças classificadas como sigilosas, as quais requerem solicitação formal."
É o relatório.

Lenora Conceição Lopes Campelo Vieira (7.332/OAB-PI), representando Maria do Perpetuo Socorro Rocha Cavalcanti Barros; Hillana Martina Lopes Mousinho Neiva (6544/OAB-PI), representando Benigno Ribeiro de Souza Filho; Lenora Conceição Lopes Campelo Vieira (7.332/OAB-PI) e Maria do Perpetuo Socorro Rocha Cavalcanti Barros, representando Jesualdo Cavalcanti Barros.

Procurador Júlio Marcelo de Oliveira.

TOMADA DE CONTAS ESPECIAL. CONTRATO DE REPASSE. NÃO COMPROVAÇÃO DA BOA E REGULAR APLICAÇÃO DOS RECURSOS PÚBLICOS. EXECUÇÃO PARCIAL DO OBJETO. NÃO APROVEITAMENTO DA PARCELA EXECUTADA. CITAÇÃO. ACOLHIMENTO DAS ALEGAÇÕES DE DEFESA DOS RESPONSÁVEIS. CONTAS REGULARES COM RESSALVA. CIÊNCIA.

TOMADA DE CONTAS ESPECIAL (TCE)

Unidade de Auditoria Especializada em Tomada de Contas Especial (AudTCE).

Cuidam os autos de tomada de contas especial instaurada pela Caixa Econômica Federal em desfavor dos Srs. João Cavalcante Barros, Benigno Ribeiro de Souza Filho e Jesualdo Cavalcanti Barros, em razão da execução parcial e não apresentação da prestação de contas da 3ª parcela dos recursos do Contrato de Repasse 0187024-11/2005-Siafi 550.670 (peça 1, p. 27-33) , firmado entre o Ministério do Turismo e o Município de Corrente/PI e que teve por objeto a construção de Centro de Convenções e Eventos.
2.	Para consecução do objeto do ajuste foi previsto o montante de R$ 1.039.702,50, sendo R$ 985.500,00 por conta do concedente e R$ 54.502,50 a título de contrapartida do convenente.
3.	O contrato, firmado em 30/12/2005, previa vigência inicial de 30/12/2005 a 20/12/2007, sucessivamente prorrogada por meio dos diversos Termos Aditivos até 30/12/2016 (peça 1, p. 34- 55) , com prazo adicional de 60 dias para a apresentação da prestação de contas.
4.	Os recursos federais foram liberados pelo Ministério do Turismo por meio da Ordem Bancária 2006OB900719, no valor de R$ 985.500,0 em 21/12/2006 (peça 2, p. 55) , e desbloqueados pela Caixa, conforme o quadro elaborado pela unidade técnica:
	Data
	União (R$) 
	Contrapartida (R$) 
	Total (R$) 
	Prestação de contas

	29/4/2008
	22.287,80
	1.225,83
	23.513,63
	Aprovada

	19/5/2008
	0
	51.986,00
	51.986,00
	Aprovada

	19/2/2015
	167.340,22
	59.765,78
	227.106,00
	Aprovada com ressalva

	TOTAIS
	189.628,02
	112.977,61
	302.605,63
	
5.	Conforme consignado no Relatório de TCE 043/2017, de 3/10/2017 (peça 2, p. 64-68) , o fundamento para a instauração da tomada de contas especial foi a execução parcial do objeto. A execução das obras foi iniciada em 19/7/2007 e atingiu o percentual de apenas 22,62%. A execução parcial fez com que a parcela executada não apresentasse funcionalidade e, assim, não atingisse o objetivo social proposto no plano de trabalho.
6.	O tomador de contas atribuiu responsabilidade solidária aos ex-prefeitos:
- Sr. João Cavalcante Barros, signatário do contrato de repasse e gestor do município à época da liberação dos recursos, dispondo de tempo e recursos suficientes para a execução e conclusão das obras; e 
- Srs. Benigno Ribeiro de Souza Filho e Jesualdo Cavalcanti Barros, sucessores, em nome do princípio da continuidade administrativa, sendo que lhes cabia retomar a execução do objeto, dotando-o de funcionalidade e, na impossibilidade de fazê-lo, devidamente justificada, deveriam ter adotado as medidas necessárias para o resguardo dos recursos federais.
7.	No âmbito deste Tribunal, num primeiro momento, foi realizada a citação do Sr. Jesualdo Cavalcanti Barros, prefeito de Corrente/PI, na gestão 2013 a 2016, em razão da não comprovação da boa e regular aplicação dos recursos federais recebidos por meio do contrato de repasse, da baixa execução do objeto e de nova paralisação da obra em seu mandato.
8.	Na oportunidade, também foram realizadas as audiências dos Srs. João Cavalcante Barros, Benigno Ribeiro de Souza Filho, Jesualdo Cavalcanti Barros e Gladson Murilo Mascarenhas Ribeiro, prefeitos do Município de Corrente/PI nas gestões de 2005 a 2016 e a partir de 2017, respectivamente, em razão de condutas relacionadas à não execução das obras e à não apresentação da prestação de contas da 3ª parcela e final.
9.	Realizadas as audiências e citação, apenas o Sr. Benigno Ribeiro de Souza Filho apresentou razões de justificativas. O Sr. Jesualdo Cavalcanti Barros faleceu antes da citação, comparecendo aos autos a Sra. Maria do Perpetuo Socorro Rocha Cavalcanti Barros por meio de advogados constituídos (procuração à peça 27) , na condição de inventariante do espólio.
10.	Após o exame das alegações de defesa e razões de justificativa apresentadas, o auditor responsável pela instrução do feito apresentou a seguinte conclusão:
"128. Analisando-se as defesas apresentadas, com os demais elementos constitutivos dos autos, verificou-se que as condutas atribuídas não se amoldam perfeitamente aos responsáveis, especialmente ao Sr. Jesualdo Cavalcanti Barros. A baixa execução e paralisação de obras não geram necessariamente, de forma irreversível, o dano e, assim, o débito. Caso fosse diferente, não apenas o Sr. Jesualdo, mas também os demais gestores deveriam ter sido citados, visto que a baixa execução do objeto e as paralisações ocorreram nas gestões de todos os agentes responsabilizados, exceto a do último, Sr. Gladson Murilo Mascarenhas Ribeiro, considerando que a vigência do ajuste não alcançou a gestão dele.
129. Nessa linha, depois de procurar elementos e razões para a não conclusão das obras objeto do Contrato de Repasse 0187024-11/2005, não foi possível definir quando e o que realmente concorreu para o fracasso do empreendimento. A Caixa em nenhum momento deu sinais a respeito dos motivos das paralisações das obras, nem juntou toda a documentação que auxiliasse na definição dos reais motivos para a não conclusão do empreendimento. Vislumbra-se que depois de cada paralisação teria se gasto excessivo tempo para atender as exigências da Caixa quanto a documentação inerente às reformulações de projeto, soluções de engenharia, licenças ambientais e readequação do orçamento/investimento.  
130. Com isso, o tempo se escoou e o projeto idealizado e iniciado em 2005 não foi concluído. Portanto, não se conhece realmente o marco temporal (quando) para se definir efetivamente em qual gestão ocorreu o momento causador do dano; também não foi possível definir o que ocasionou as recorrentes paralisações das obras.
131. Por ocasião do exame das questões que ensejaram a instauração da presente tomada de contas especial, consideramos que se possa julgar regulares com ressalva as contas dos responsáveis João Cavalcante Barros e Benigno Ribeiro de Souza Filho, excluir da relação processual o Sr. Gladson Murilo Mascarenhas Ribeiro, e arquivar o processo, sem julgamento de mérito, em relação ao Sr. Jesualdo Cavalcanti Barros, em virtude da ausência de pressuposto de constituição e de desenvolvimento válido e regular do processo, em relação a esse responsável, nos termos do art. 212 c/c o inciso VI do art. 169 do Regimento Interno do TCU."
11.	Assim, com a anuência do corpo diretivo da SecexTCE, foi apresentada proposta de encaminhamento para que o Tribunal excluísse da relação processual o Sr. Gladson Murilo Mascarenhas Ribeiro, julgasse regulares com ressalva as contas dos Srs. João Cavalcante Barros e Benigno Ribeiro de Souza Filho e arquivasse o processo, sem julgamento de mérito, em relação ao Sr. Jesualdo Cavalcanti Barros, em virtude da ausência de pressuposto de constituição e de desenvolvimento válido e regular do processo, nos termos do art. 212 c/c o inciso VI do art. 169 do Regimento Interno do TCU.
12.	Contudo, em seu parecer de peça 35, o representante do Ministério Público junto TCU divergiu da proposta apresentada pela unidade técnica, sustentando, em síntese, a ocorrência do débito, consubstanciado na indevida gestão dos recursos públicos que levou ao dispêndio de valores federais sem que fossem observados quaisquer benefícios para a população daquele ente federativo.
13.	Ressaltou, ainda, que "a suscitada [pela unidade técnica] possibilidade de aproveitamento daquilo que já foi executado não constitui óbice ao reconhecimento da existência de débito nestes autos. Com efeito, sabe-se que tal possibilidade é mera hipótese, a qual não possui qualquer respaldo fático ou mesmo documental".
14.	Nessa esteira, entendeu que a responsabilidade pelo dano caberia não apenas ao Sr. Jesualdo Cavalcanti Barros (gestão 2013/2016) , gestor da maior parte dos recursos, mas também ao Sr. Benigno Riberio de Souza Filho, prefeito antecessor (gestão 2009/2012) , o qual já dispunha dos valores em comento, mas não os aplicou no objeto pactuado.
15.	O representante do Parquet ainda observou que a citação do Sr. Jesualdo Cavalcanti Barros seria nula, dado que o ofício citatório foi expedido em 5/8/2019 (peça 22) , depois do falecimento do responsável, ocorrido em 22/2/2019 (peça 26, p. 5) .
16.	Dessa forma, propôs que os autos fossem saneados, promovendo-se a citação do Sr. Benigno Ribeiro de Souza Filho e do espólio do Sr. Jesualdo Cavalcanti Barros.
17.	Pelas razões apresentadas pelo representante do Ministério Público, acolhi a proposta de saneamento dos autos.
II
18.	Após o exame das alegações de defesa apresentadas pelos responsáveis, a unidade técnica propõe julgar regulares com ressalva as contas do Sr. Benigno Ribeiro de Souza Filho, dando-lhe quitação. Já em relação às contas do Sr. Jesualdo Cavalcanti Barros, propõe julgá-las irregulares, condenando seu espólio ou seus herdeiros, caso tenha havido a partilha de bens, ao pagamento do débito apurado.
19.	A proposta da unidade técnica contou com a anuência do representante do Ministério Público junto ao TCU.
III
20.	Acolho os pareceres precedentes e adoto seus fundamentos como razões de decidir, sem prejuízo da ressalva e das considerações que faço a seguir.
21.	O Sr. João Cavalcante Barros, prefeito na gestão 2005-2008, foi chamado em audiência em razão da baixa execução do objeto do Contrato de Repasse 0187024-11/2005, para a construção de Centro de Convenções e Eventos, no Município de Corrente/PI, e paralisação da obra.
22.	Embora tenha sido revel, a unidade técnica concluiu que as contas desse responsável deveriam ser julgadas regulares com ressalva, pois não teriam sido observadas condutas deliberadas do responsável "no sentido de provocar atrasos na conclusão do empreendimento, ou gerado consequências na paralisação definitiva das obras".
23.	Conforme registrou a unidade técnica, as obras foram adjudicadas em 26/6/2006 à empresa Portal Empreendimentos Ltda. pelo valor de R$ 910.916,50. De acordo com o Relatório de Acompanhamento de Engenharia (RAE) , datado de 7/2/2008 (peça 2, p. 18-19) , emitido pela Caixa, as obras se iniciaram em 19/7/2007. Contudo, o contrato foi rescindido em 28/12/2007, em razão de "execução parcial e abandono dos serviços, sem motivo justificado", conforme Termo de Rescisão de Contrato, datado de 28/12/2007 (peça 1, p. 64) .
24.	Por outro lado, a primeira parcela, no valor de R$ 22.287,80, referente à medição do mencionado RAE, realizada após a rescisão do contrato, foi desbloqueada em 29/4/2008 (peça 2, p. 4) , cerca de 9 meses após o início dos serviços. A nota fiscal para cobrança foi emitida em 19/5/2008, no valor de R$ 23.513,63, constituindo a 1ª medição dos serviços de terraplenagem executados (peça 2, p. 21-27) .
25.	Em 15/5/2008, foi emitido o segundo RAE (peça 2, p. 21-22) , apontando a execução do item "projeto técnico", no valor de R$ 51.986,00.
26.	Dessa forma, entendo que assiste razão à unidade técnica quando concluiu que o responsável não teria concorrido para os atrasos na conclusão do empreendimento e os serviços até então executados e pagos puderam, num primeiro momento, ser aproveitados.
27.	Assim, em linha com os pareceres precedentes, julgo que as contas desse responsável devem ser julgadas regulares com ressalva.
28.	Da mesma forma, deve ser dado o mesmo encaminhamento às contas do Sr. Benigno Ribeiro de Souza Filho.
29.	As alegações de defesa apresentadas por esse responsável evidenciam que o gestor adotou, durante sua gestão à frente da Prefeitura Municipal de Corrente/PI, diversas medidas no intuito de solucionar possíveis pendências no empreendimento e para continuar a execução das obras.
30.	Nesse sentido, peço licença para transcrever trecho da análise realizada pelo auditor responsável pela instrução do feito que detalha essas ações que foram empreendidas pelo ex-prefeito:
	"[...]
A defesa rebate a acusação e apresenta diversos documentos procurando demonstrar que durante sua gestão (2009-2012) adotou as medidas tendentes à execução do objeto pactuado. Nessa linha, a defesa cita:
Ofício Gab 173/2009, de 17/7/2009 (peça 51, p. 7) , comunicando que a não execução do objeto pactuado se deu em face de a empresa Dota Engenharia Ltda., vencedora da licitação realizada para construção do Centro de Convenções de Corrente/PI (Tomada de Preços 008/2008) , apresentou termo de desistência do contrato firmado com o município, e reiterou o distrato com a Prefeitura Municipal. Informou, ainda, que seria realizado novo processo licitatório com vistas à execução do objeto pactuado.
Expediente de 11/12/2011 (peça 51, p. 10) , visando atender a solicitação da Caixa, com o envio do projeto executivo e documentações complementares referente ao projeto de Construção de Centro de Convenções e Eventos no Município de Corrente - PI.
Parecer Técnico de Engenharia da Caixa de 13/12/2011 (peça 51, p. 11) , solicitando a apresentação de projetos complementares (Estrutural Concreto e Metálica, Instalações Hidráulicas, Sanitárias, Elétricas com subestação aérea, Prevenção e Combate a Incêndio, Canteiro de Obras) acompanhados das respectivas ARTs.
Ofício 063/2012 de 16/4/2012 (peça 51, p. 12) , solicitando à Gerência - GIDUR  o uso dos rendimentos referente ao Contrato de Repasse 0187024-11 justificando a necessidade de realinhamento de preços.
Planilha Resumo com o total do empreendimento em R$ 1.750.600,41 levando em conta os preços realinhados (peça 51, p.  13-14) .
Ficha de Resumo da Situação do Contrato (peça 51, p. 15) , na qual a Caixa observa que em 31/10/2008 o contrato encontrava-se com 100% dos recursos repassados e apenas 7,27% do objeto executados. Em julho de 2009 houve distrato do contrato entre a prefeitura e a empresa executora da obra e até aquela data não havia sido apresentado novo processo licitatório.
Ofício datado de 12/6/2012 (peça 51, p. 22) , informando a Caixa sobre o envio dos documentos atendendo as pendências anteriormente apontadas, com ajustes na planilha orçamentária e ART (peça 51, p. 23-24) .
Cópia de e-mail interno da Caixa, datado de 26/7/2012 [tratando da solicitação do município da utilização dos rendimentos financeiros], esclarecendo que o saldo de rendimento em conta era de R$ 441.200,81 e que o valor orçado para construção do Centro de Convenções era de R$ 1.760.546,53, levando em consideração a execução de obra conforme planilha aprovada (R$ 1.660.232,87) aquisição de split R$ 76.800,00 e o valor referente a 1º licitação que foi paga R$ 23.513,66. Somando-se ainda com projeto já pago no valor de R$ 51.986,00 o investimento total neste empreendimento é de R$ 1.812.532,53, o que enseja ainda um incremento de contrapartida de R$ 331.629,22 (peça 51, p. 25) . Ressalvou-se, contundo, nesse e-mail que:
4.A utilização de saldo dos recursos OGU liberados e/ou rendimentos decorrentes de aplicação financeira, litados em conta corrente vinculada ao Contrato, é vedada para pagamento de reajustes previstos em trato de empreitada, uma vez que o Gestor do Programa não participa dessa contratação, devendo essas pesas serem suportadas pelo Contratado.
5.A utilização desses recursos também é vedada para pagamento de eventuais realinhamentos de preços nos contratos de empreitada, decorrentes de atrasos não atribuíveis ao Contratado ou ante a ausência de mora ou por quem solicita tal revisão, resultando no desequilíbrio econômico-financeiro do contrato...
Ofício 3984/2012/Caixa, de 13/9/2012 (peça 51, p. 27) , notificando o então prefeito para que, no prazo máximo de 30 (trinta) dias a contar do recebimento desta, fosse regularizada a ocorrência referente a não execução do objeto pactuado, com a documentação exigida no referido termo contratual, ou devolvesse o montante creditado na conta corrente do Contratado relativo ao repasse e, se fosse o caso, os rendimentos de aplicação financeira à Conta Única do Tesouro Nacional. Aqui não se visualiza a resposta da Caixa ao pleito do uso dos rendimentos financeiros nas obras, mas se pode notar que tal pedido aparentemente fora negado.
Vê-se, pelos expedientes acima, que desde 2009 o município vinha mantendo contatos com a Caixa no sentido da solução das pendências e a continuidade das obras contratadas. Tais documentos demostram que a conduta atribuída ao responsável precisa ser revisada, pois não se sustenta a afirmação de que tenha deixado de tomar as providências necessárias à conclusão de obra ou dos serviços pactuados objeto do Contrato de Repasse 0187024-11/2005".
31.	Cabe ainda ressaltar que esse gestor não geriu recursos do ajuste no período que esteve à frente da Prefeitura Municipal de Corrente/PI.
32.	Assim, entendo que cabe julgar regulares com ressalva as contas do Sr. Benigno Ribeiro de Souza Filho.
33.	Já a defesa apresentada pelo espólio do Sr. Jesualdo Cavalcanti Barros aduz que o ex-prefeito teria aplicado devidamente os recursos federais referentes à 3ª parcela dos valores desbloqueados para construção do Centro de Convenções e Eventos no município de Corrente/PI e que o atraso na conclusão da obra não teria causado qualquer prejuízo ao Erário Federal.
34.	Ademais, afirma que a não conclusão da obra decorreria do fato de seu projeto ter sido elaborado em momento muito anterior a sua execução e que algumas empresas, que haviam iniciado a construção, teriam se desvinculado de suas obrigações. Afirma, ainda, que o responsável teria envidado todos os esforços para dar o devido andamento à construção do Centro de Convenções do Município de Corrente/PI.
35.	Esclareço que, com os autos em meu gabinete, os representantes do espólio do Sr. Jesualdo Cavalcanti Barros juntaram aos autos memoriais (peças 76-87) , por meio dos quais, uma vez mais, defendem a regularidade dos pagamentos efetuados à empresa contratada, além de afirmarem que não teria havido prejuízo ao Erário, que o responsável não teria se locupletado, que atrasos na liberação dos valores pela Caixa teriam prejudicado o andamento das obras e que teria envidados esforços para consecução do objeto do ajuste.
36.	Como já registrei, a unidade técnica, com a anuência do representante do Parquet, propõe rejeitar as alegação de defesa apresentadas pelo espólio do Sr. Jesualdo Cavalcanti Barros e, assim, julgar irregulares as contas do responsável, condenando seu espólio ou seus herdeiros, caso tenha havido a partilha de bens, ao pagamento do débito apurado.
37.	Com as devidas vênias, entendo que o caso desse responsável encontra similaridade com a de outros responsáveis e merece o mesmo encaminhamento que foi dado aos demais.
38.	Após a paralisação, o contrato de repasse foi retomado na gestão do responsável, de 2013 e 2016, quando a Caixa elaborou novo Laudo de Análise Técnica de Engenharia - OGU, datado de 10/9/2013, com investimento da ordem de R$ 1.280.485,56.
39.	A rigor, como bem observou a unidade técnica, embora tenha mantido a mesma numeração e objeto, tratou-se de um novo contrato de repasse que se baseou, como dito, em nova avaliação realizada pela Caixa.
40.	No que diz respeito à execução dos serviços, a empresa contratada após o processo de licitação, DMA Engenharia Ltda., recebeu a ordem de serviço em 22/9/2014. No Contrato 008/2014, datado de 1º/9/2014, celebrado com o município, estava previsto o prazo de 180 dias para execução do empreendimento. Conforme o termo aditivo datado de 28/2/2015 (peça 58, p. 26) , o contrato foi prorrogado por mais 180 dias, mantendo-se inalteradas as demais cláusulas contratadas.
41.	Em 25/5/2016, por meio do Ofício GP 1019/2016 (peça 62, p. 3-6) , o ex-prefeito comunicou à Caixa que o contrato com a construtora DMA Engenharia Ltda. havia expirado e que enviaria documentos relacionados à reformulação e adequação do projeto de engenharia para análise e aprovação com vistas a nova licitação.
42.	Por sua vez, o contrato de repasse, por meio dos diversos termos aditivos, foi sendo prorrogado até 30/12/2016 (peça 1, p. 34-55) , final do mandado do Sr. Jesualdo Cavalcanti Barros.
43.	Conforme apontou a unidade técnica, o prazo inicial para conclusão das obras era de 180 dias. Todavia, o responsável, mesmo dispondo de quase todo o período de seu mandato, não concluiu o objeto do contrato de repasse, tendo despendido o montante de R$ 167.340,22 (valor de 19/2/2015) , sem alcançar o objetivo social do ajuste.
44.	Em que pese tal fato, entendo necessário analisar o contexto para que se possa verificar se a atuação do responsável foi determinante para o desfecho observado.
45.	De fato, não se observa atraso na liberação dos recursos por parte da Caixa, conforme alegado pelos representantes do responsável. O montante de R$ 167.340,22 foi liberado em 19/2/2015, as notas fiscais foram emitidas em 13/3/2015 (NFSe 0101) , 22/5/2015 (NFSe 0102) e 10/7/2015 (NFSe 0103) e pagas, respectivamente, em 18/3/2015, 28/5/2015 e 31/8/2015 (peça 2, p. 30) .
46.	Contudo, o que se observa compulsando os autos é que tratativas estavam em andamento para enfrentar problemas na execução da obra. Já em 25/2/2015, reunião entre representantes da Caixa e do ente municipal teve como deliberação o seguinte: "3.a - Informa questões estruturais da obra e solicita informação da possibilidade pagar apenas parte do valor liberado na última medição solicitada"  (peça 2, 46) .
47.	Por meio do Ofício nº /2015/GIGOV/TE, de 26/2/2015, a Caixa informou ao convenente:
"1- Conforme Ata da Reunião realizada nesta un idade, ver anexo, estamos encaminhando a documentação solicitada na mesma pelo representante da Prefeitura, Engenheiro Agamenon Bastos, para as providências necessárias.
2- Em relação ao descrito no item 3.a das Deliberações da mesma Ata, informamos que sobre os valores desbloqueados para o contrato, cabe a Prefeitura a responsabilidade e a decisão sobre a forma, a data e o valor a ser repassado para a empresa executora das obras."
48.	Em seguida, conforme já registrei, os pagamentos foram efetuados e a documentação encaminhada para a Caixa.
49.	No dia 17/12/2015, novo termo aditivo foi firmado, alterando a vigência do contrato de repasse para 30/12/2016 (peça 1, p. 54) . Embora não haja nos autos documentos que apontem as razões para sua alteração, parece razoável supor que justificativas tenham sido apresentadas, dado que a Caixa aquiesceu com a prorrogação do ajuste.
50.	Cabe ressaltar que na fase interna, o Sr. Jesualdo Cavalcanti Barros por meio do Ofício JCB 002/20 l7, de 6/3/2017 (peça 2, p. 53-54) , informou à Caixa:
"Quanto a não conclusão ainda da obra, essa Gerência bem conhece não só o empenho como também os percalços enfrentados pelas três últimas gestões do Município, desde 2005, para dar cabal cumprimento ao contrato. Ante a hipótese de gravame desnecessário ao projeto em andamento, e em busca de uma solução satisfatória, mesmo onerando o Tesouro Municipal, contratamos consultoria técnica e submetemos a essa Gerência, através do Oficio GP 1019/2016, de 25 de maio (cópia em anexo) , a reformulação e adequação orçamentária do projeto de engenharia para sua análise e aprovação, a fim de ser providenciada nova licitação."[grifamos]
51.	No mesmo Ofício GP 1019/2016, de 25/5/2016 (peça 62, p. 3-6) , o ex-prefeito comunicou a Caixa que o contrato celebrado com a construtora DMA Engenharia Ltda. havia expirado.
52.	Observa-se, assim, que embora não se conheça as reais razões dos percalços na execução das obras - eventualmente até mesmo por problemas herdados das administrações anteriores - observa-se que o Sr. Jesualdo Cavalcanti Barros envidou esforços para a reformulação e adequação orçamentária do projeto de engenharia para viabilizar nova licitação e retomada das obras, conforme o mencionado expediente. Entretanto, não há nos autos resposta da Caixa à demanda.
53.	Nesse contexto, não me parece que a conduta do então gestor tenha concorrido para a interrupção do empreendimento sem que os valores federais despendidos trouxessem benefícios para a população daquele ente federativo.
54.	Assim, entendo que as contas do Sr. Jesualdo Cavalcanti Barros devem ser julgadas regulares com ressalva.
55.	Por fim, o Sr. Gladson Murilo Mascarenhas Ribeiro, prefeito na gestão 2017-2020, foi chamado aos autos para apresentar razões de justificativa por descumprir o prazo contratualmente estipulado para prestação de contas final dos recursos desbloqueados.
56.	Regularmente notificado, o responsável não compareceu aos autos. Como observado pela unidade técnica, o contrato de repasse expirou em 30/12/2016, antes do início da gestão do responsável, que não geriu os recursos do ajuste. Nesse sentido, a prestação de contas que poderia eventualmente ser cobrada do responsável seria a prestação de contas final, que se refere ao total dos recursos previsto no contrato de repasse (cláusulas quarta e décima segunda do ajuste) . Cabe registrar que no caso em exame houve a rescisão do ajuste, tendo seus antecessores à frente da municipalidade, Sr. João Cavalcante Barros e Sr. Jesualdo Cavalcanti Barros, apresentado as prestações parciais dos recursos que geriram. Ademais, como observou a unidade técnica, não foi apontada irregularidade na execução financeira do convênio, mas na execução física, ante a realização parcial do objeto, sem serventia da parcela executada.
57.	Assim, nesse contexto, descaracterizada a irregularidade atribuída ao responsável, o Sr. Gladson Murilo Mascarenhas Ribeiro deve ser excluído da relação processual.
	Ante o exposto, em linha com os pareceres precedentes, VOTO por que seja adotada a deliberação que ora submeto à apreciação deste Colegiado.
TCU, Sala das Sessões, em 4 de abril de 2023.
BENJAMIN ZYMLER 
Relator